【裁判字號】    97,訴,1747
【裁判日期】    980123
【裁判案由】    返還不當得利
【裁判全文】
臺灣高雄地方法院民事判決              97年度訴字第1747號
原      告  乙○○
訴訟代理人  郭家駿律師
被      告  丙○○
當事人間返還不當得利事件，本院於民國98年1 月12日言詞辯論
終結，判決如下：
  主  文
原告之訴駁回。
訴訟費用由原告負擔。
  事實及理由
一、原告起訴主張：原告於民國83年間旅居日本，為在台灣購買
    土地，乃於83年2 月15日自日本匯款美金4 萬元（下稱系爭
    款項）與訴外人即被告配偶陳輝星，託其代收後轉交訴外人
    甲○○以支付購地價金。詎甲○○並未為原告購買土地，且
    於原告訴請甲○○返還所保管購地款事件中（本院96年度訴
    字第483 號返還不當得利事件），甲○○竟否認有收受陳輝
    星所轉交之系爭款項，是該款項自仍在陳輝星保管中。而陳
    輝星已於89年1 月19日死亡，原告與陳輝星之委任關係應於
    陳輝星死亡之日即已終止，是被告既為陳輝星繼承人自應將
    系爭款項返還予原告。為此，爰本於不當得利及繼承之法律
    關係提起本訴，並聲明求為被告應給付原告美金4 萬元，及
    自89年1 月20日起至清償日止，按年息百分之5 計算之利息
    。
二、被告則以：不清楚原告與陳輝星及訴外人甲○○間金錢往來
    情形，只知陳輝星於生前已將全部保管之款項換成新台幣還
    給原告，否認原告有匯系爭款項與陳輝星之事實，原告應為
    證明等語，資為抗辯，並聲明：原告之訴駁回。
三、兩造不爭執事項如下：
  (一)訴外人陳輝星於89年1 月19日死亡，被告為其繼承人，並未
    拋棄或限定繼承，有本院民事紀錄科查詢表（本院卷第17頁
    ）在卷可參。
  (二)原告於本院另案96年度訴字第483 號對訴外人甲○○提起不
    當得利事件，有併就系爭款項向甲○○為請求，現正審理中
    ，有原告該案之起訴狀（本院卷第25至28頁）及該案卷宗影
    本在卷可參。
四、原告主張其委任被告配偶陳輝星將系爭款項交與訴外人甲○
    ○，詎陳輝星未為轉交，且陳輝星已於89年1 月19日死亡，
    被告為陳輝星之繼承人，自應將系爭款項返還原告等情，為
    被告以前開情詞否認，是本件爭點為：(一)原告有無匯系爭款
    項與陳輝星？(二)陳輝星有無受委任將系爭款項轉交與甲○○
    ？(三)原告依不當得利之法律關請求被告返還系爭款項有無理
    由？
五、原告有無匯系爭款項與陳輝星？
    原告主張其於83年2 月15日自日本將美金4 萬元即系爭款項
    匯與陳輝星等情，業據原告提出記載「依賴人：乙○○（原
    告）」、「受取人：陳輝星（被告配偶）、受取人住所：高
    雄市○○區○○街195 號」、「送金金額：美金4 萬元」、
    「TO THE INTERNATIONAL COMMERCIAL BANK OF CHINA TOKY
    O BRANCH」、「支付銀行：ICBC, SAN MIN BRANCH」且蓋有
    「依賴書受付FEB 15,1994 I.C.B.C 」圓戳章之外國送金依
    賴書（本院卷第3 頁）為證。嗣經本院以此送金依賴書函詢
    兆豐國際商業銀行（於95年8 月前為中國國際商業銀行，英
    文名稱為THE INTERNATIONAL COMMERCIAL BANK OF CHINA）
    ，該銀行函覆稱：「一、該外國送金依賴書即代表『乙○○
    』支付『陳輝星』美金4 萬元，因該外國送金依賴書係『乙
    ○○』匯款與受款人『陳輝星』美金4 萬元之匯款憑證。二
    、該外國送金依賴書之支付方式為乙○○於83年2 月15日於
    本行東京分行繳付美金4 萬元等值日幣4,130,000 日圓，扣
    除本行手續費2,000 日圓後，兌換成美金4 萬元（兌換匯率
    103.2） ，再由本行東京分行將該筆款項美金4 萬元，匯入
    至本行三民分行。本行三民分行於83年2 月21日將該筆美金
    4 萬元兌換成新台幣1,056,800 元（當時兌換匯率為新台幣
    56.42） ，扣除本行手續費新台幣528 元後，以本行高雄分
    行記名支票（支票號碼0000000） 新台幣1,056,272 元交付
    與受款人陳輝星。三、有關該『外國送金依賴書』（國內稱
    為『國外匯款申請書』）所載之『TO THE INTERNATIONAL
    COMMERCIAL BANK OF CHINA TOKYO BRANCH 』（95年8 月改
    名為兆豐國際商業銀行東京分行MEGA INTERNATIONAL COMME
    RCIAL BANK TOKYO BRANCH） ，翻譯成中文為『致  中國國
    際商業銀行東京分行』，係指『依賴人』（即匯款申請人）
    向本行東京分行請求依其出具之國外匯款申請書辦理匯款之
    意。有關該『外國送金依賴書』所載之支付銀行『ICBC, SA
    N MIN BRANCH』，係表示匯款之付款行為ICBC, SAN MIN BR
    ANCH，即中國國際商業銀行三民分行。四、該外國送金依賴
    書蓋上圓戳章『依賴書受付』表示相關匯款皆已繳清，本行
    將匯款申請書之顧客收執聯交付與客戶，憑以作為收據及匯
    款憑證之用。」等語，此有兆豐國際商業銀行97年12月29日
    兆銀總企畫字第7349號函暨所附記名受款人為陳輝星、面額
    新台幣1,056,272 元之支票（支票號碼0000000）1紙（本院
    卷第85至88頁）附卷為憑。則依兆豐國際商業銀行前揭函示
    ，已足認原告確有將系爭款項匯至該銀行三民分行，再由該
    銀行三民分行將系爭款項兌換成新台幣後，以該銀行高雄分
    行記名支票（支票號碼0000000） 新台幣1,056,272 元交付
    與受款人陳輝星，是原告主張其有將系爭款項交付陳輝星等
    情，已堪認定。至原告請求再函詢該面額新台幣1,056,272
    元支票（支票號碼0000000） 之兌領情形，因兆豐國際商業
    銀行前揭函示已明確指稱乙○○確有支付陳輝星系爭款項，
    故本院認無再函詢必要，附此敘明。
六、陳輝星有無受委任將系爭款項轉交與甲○○？
    原告主張其將系爭款項匯與被告配偶陳輝星，係委任陳輝星
    代收系爭款項後交與訴外人甲○○，詎陳輝星未將系爭款項
    轉交甲○○，且陳輝星已於89年1 月19日死亡，被告為陳輝
    星之繼承人，自應將系爭款項依不當得利法律關係返還原告
    等情，係以其託陳輝星代收系爭款項後轉交甲○○以支付購
    地價金，詎甲○○並未為原告購買土地，且於原告訴請甲○
    ○返還所保管購地款事件中（本院96年度訴字第483 號返還
    不當得利事件），甲○○竟否認有收受陳輝星所轉交之系爭
    款項為據。然按「無法律上之原因而受利益，致他人受損害
    者，應返還其利益。雖有法律上之原因，而其後已不存在者
    ，亦同。」，民法第179 條固有明文。查原告既主張將系爭
    款項匯與陳輝星，係基於委任關係，陳輝星受領系爭款項自
    有法律上之原因，故原告依不當得利法律關係請求被告即陳
    輝星之繼承人返還系爭款項，自屬無據。況原告於本院另案
    96年度訴字第483 號對訴外人甲○○提起不當得利事件，有
    併就系爭款項向甲○○為請求，現正審理中，有原告該案之
    起訴狀（本院卷第25至28頁）及該案卷宗影本在卷可參，且
    原告於本院另案96年度訴字第483 號案件中已具狀詳稱：原
    告確實委託陳輝星將系爭款項轉交甲○○，甲○○亦曾在陳
    輝星之支票影本上簽名作為收據證明，惟於原告居住日本期
    間，該份收據不翼而飛，因此無法提出等語，此有原告96年
    6 月28日民事準備書（四）狀（附於本院96年度訴字第483
    號影卷卷(一)）為憑，是原告於訴請甲○○返還所保管購地款
    事件中（本院96年度訴字第483 號返還不當得利事件）既已
    自承陳輝星確有將系爭款項轉交甲○○，且有甲○○簽收系
    爭款項之收據為憑，自足認陳輝星已將系爭款項交付甲○○
    ，原告於本件訴訟主張：陳輝星未將系爭款項轉交甲○○云
    云，亦無可採。至原告請求傳訊證人卓信雄，以證明83年間
    原告向陳輝星取回保管財物之數額，因陳輝星確有將系爭款
    項依原告指示交與甲○○，此與原告另向陳輝星取回保管財
    物為二事，故本院認無調查必要，附此敘明。
七、綜上所述，被告配偶陳輝星既已將系爭款項依原告指示交與
    甲○○，原告本於民法第179 條規定，請求被告即陳輝星之
    繼承人返還系爭款項，即無理由，不應准許，應予駁回。
八、本件因事證已臻明確，兩造其餘攻擊、防禦方法及證據資料
    之主張，核與判決結果不生影響，爰不逐一論駁，併予敘明
    。
九、據上論結：原告之訴無理由，依民事訴訟法第78條，判決如
    主文。
中    華    民    國    98    年    1     月    23    日
                  民事第一庭  法  官  郭瓊徽
上為正本係依原本作成。
如不服本判決，應於送達後20日內，向本院提出上訴狀並表明上
訴理由，如於本判決宣示後送達前提起上訴者，應於判決送達後
10日內補提上訴理由書（須附繕本）。
中    華    民    國    98    年    1     月    23    日
                              書記官  簡文清


司法院資訊處製作；財團法人民間司法改革基金會備份。
